臺灣高等法院民事判決　九十一年度家上字第二七五號
　　　上　訴　人　甲○○
　　　　　　　　　乙○○
　　　訴訟代理人　白國辰
　　　法定代理人　李禎林
　　　訴訟代理人　田新安
　　　　　　　　　莊文榮
右當事人間給付遺產事件，上訴人對於中華民國九十一年五月二十九日臺灣臺北地方
法院八十八年度家訴字第一○七號第一審判決提起上訴，本院判決如左：
    主    文
上訴駁回。
第二審訴訟費用由上訴人負擔。
    事    實
甲、上訴人方面：
一、聲明：
  (一)原判決廢棄。
  (二)被上訴人應給付上訴人新台幣（下同）一百六十四萬一千三百九十三元。
二、陳述：除與原判決記載相同者外，補稱略以：
  (一)被繼承人之胞弟張鶴鵬係對繼承案有異議，而非對繼承人之資格有異議。
  (二)被上訴人九０宜處字第三三八三號函已承認上訴人之承繼權。
三、證據：除援用原審所提證據外，補提被上訴人九０宜處字第三三八三號函影本乙
    件為證。
乙、被上訴人方面：
一、聲明：上訴駁回。
二、陳述：除與原判決記載相同者外，補稱略以：
  (一)上訴人提出之資料無法證明其係合法繼承人，所以被上訴人不能交付系爭遺產。
  (二)柴國順確有一百六十四萬一千三百九十三元存在台灣銀行宜蘭分行國庫專戶，該
    專戶未付存款利息。
三、證據：除援用原審所提證據外，補提死亡證明書影本乙件為證。
    理    由
一、上訴人起訴主張：上訴人為被繼承人柴國順在大陸之子女，柴國順於民國八十三
    年四月二十日在臺灣死亡，被上訴人為其遺產管理人，上訴人與母親柴張氏已依
    臺灣地區與大陸地區人民關係條例之規定於法定期間內，檢附相關證明文件向臺
    灣宜蘭地方法院聲明繼承，並准予備查在案。上訴人為證明有合法之繼承權，並
    持被繼承人生前與上訴人及大陸親屬間來往之書信，辦理公證並經海基會驗證。
    然被上訴人對上訴人提出之說明及公證文書不予理會，堅持非經訴訟程序不交付
    遺產，其非但侵害上訴人之繼承權，更造成精神上、時效上及經濟上之重大損害
    ，為此上訴人請求被上訴人給付遺產，及自八十七年六月二十二日起至清償日止
    ，按年息百分之五計算之遲延利息等語。
二、被上訴人則以：被上訴人審核上訴人申請繼承時，被繼承人之胞弟張鶴鵬對於上
    訴人繼承一事表示異議。經被上訴人查證結果，上訴人無法提出被繼承人柴國順
    來台更名之原始戶籍資料，上訴人之姓氏與被繼承人不同，被繼承人生前與大陸
    書信往返稱謂與親屬關係公證書所列親屬姓名不符，故被上訴人宜蘭服務處請上
    訴人循司法途徑解決等語，資為抗辯。
三、上訴人主張渠二人為被繼承人之子，雖據提出臺灣宜蘭地方法院八十六年家聲字
    第五號通知其為柴國順繼承人之准予備查函、提出柴國順戶籍謄本、大陸地區遼
    寧省興城市公證處（96）興公證字第四九二號親屬公證書、第四九三號證明書、
    委託書、臺灣宜蘭地方法院民事庭函、宜蘭縣榮民服務處八十六年六月二十日
    宜處字第九五四號書函、八十六年六月十七日宜處字第二二六六號書函、八十
    七年六月二十二日宜處字第一九四二號函、張文奇致柴張氏信函、柴慶順致海
    鵬信函、父名不具者致亞屏、亞居信函、祖父名不具者致大力孫信函、上訴人關
    於柴國順在往來書信中其親屬名字差異的說明公證書、宜蘭縣榮民服務處八十八
    年五月五日（八八）宜處字第一二四六號簡行表、上訴人大陸居民身分證、上訴
    人二００一年一月四日聲明書、地圖等件為證，被上訴人雖不爭執大陸地區公證
    書之真正，但否認上訴人為被繼承人柴國順之合法繼承人。經查：
  (一)按「在大陸地區製作之文書，經行政院設立或指定之機構或委託之民間團體驗證
    者，推定為真正。」、「依本條例第七條規定推定為真正之文書，其實質上證據
    力，由法院或主管機關認定。文書內容與待證事實有關，且屬可信者，有實質上
    證據力。推定為真正之文書，有反證事實證明其為不實者，不適用推定。」臺灣
    地區與大陸地區人民關係條例第七條、臺灣地區與大陸地區人民關係條例施行細
    則第八條分別定有明文。又「廣東梅縣公證處（九三）梅證字第一四三、一四四
    及一四五號公證書，雖經財團法人海峽交流基金會（以下稱海基會）驗證，謂係
    該縣公證處所核發無誤。然依臺灣地區與大陸地區人民關係條例第七條及同條例
    施行細則第八條之立法精神以觀，各主管機關對於經海基會驗證之大陸地區公證
    書，仍應確實審查其實質內容之真實性與適法性。足見上開公證書雖經海基會驗
    證，亦不得認係公文書逕予採信。」（最高法院八十六年度臺上字第八三二號判
    決意旨參照）。則經海基會驗證之大陸地區公證書，其內容是否真實，法院仍應
    為實質上之調查，故尚難以上訴人上開公證書已經海基會驗證，且法院已經對上
    訴人聲請繼承准以備查，即可證明上訴人為被繼承人柴國順之繼承人。
  (二)查上訴人提出之親屬關係公證書載「配偶：柴張氏、長男：甲○○。次男：乙○
    ○」（見原審卷第一六頁），而被繼承人柴國順之戶籍謄本、榮民資料及陸軍總
    司令人事署九十一年二月二十七日（九一）信守字第０四六八二號書函所附陸海
    空軍登記官籍記載，被繼承人之父為「柴世卿」、母為「張氏」，並無配偶、子
    女及兄弟姊妹之記載」（見原審卷第十三頁、第二六三頁），已有不符；又被繼
    承人退伍前為陸軍，其有關資歷表並無被繼承人家屬之資料，亦有陸軍總司令部
    八十六年十月二十一日陸軍總司令部人事署簡便行文表在卷可憑（見原審卷第
    一一一頁）。因系爭戶籍謄本及陸海空軍登記官籍記載，依其程式及意旨得認作
    公文書，依民事訴訟法第三百五十五條第一項規定，推定為真正，是上訴人提出
    之公證書已有反證事實證明其為不實，依前揭規定自不適用推定，上訴人就其為
    被繼承人柴國順之子，應舉證證明之。雖證人即張鶴鵬證稱：「柴國順原名叫張
    文奇，因為逃亡而改姓，所以三十七年前姓張，後來改姓柴，我是他弟弟，柴國
    順在大陸有太太，年齡比他大，也有小孩，老大男孩是海鵬，第二個孩子乳名叫
    溫生，不知學名為何。」（見原審卷第七一頁）、「我有四兄弟，二個姊姊，．
    ．大哥叫張文選、二哥叫張文漢、三哥叫為張文奇：：：證人（即張鶴鵬）父親
    叫張永春，母親叫張柴氏」（見原審卷第二三八頁）等語，則證人之父為張永春
    ，母為張柴氏，與被繼承人之父為柴世卿、母為張氏，顯然不符，已難僅憑證人
    之陳述，遽認其為被繼承人之親弟弟。又依證人所述被繼承人為其三哥，但被繼
    承人出生別為「長男」，有其除戶戶籍謄本在卷可稽（見原審卷十三頁），證人
    所述顯然錯誤，衡情親兄弟應不致有誤大哥為三哥；證人稱被繼承人原名張文奇
    ，與被繼承人之姓、名完全不符，而被繼承人之戶籍謄本、陸海空登記官籍均無
    其改名換姓之記載，上訴人及證人就被繼承人如何改名換姓並無證據可以證明；
    證人另證張文奇之子「老大男孩是海鵬，第二個孩子乳名叫溫生」，亦與上訴人
    名為「海朋」、「雅菊」不符；是依張鶴鵬所述，難認上訴人之母柴張氏為柴國
    順之配偶，亦難認上訴人為柴國順之子。
  (三)上訴人另以被繼承人曾以書信與大陸地區親屬往來，以該書信證明其為被繼承人
    之子，惟觀諸上訴人提出之書信係署名「張文奇」、「柴慶順」、或「父名不具
    」者所為（見原審卷第三二頁至第三五頁），與被繼承人之姓名為柴國順，無一
    符合，即不能證明上訴人所提書信是被繼承人所寫。再上訴人提出之96興公證字
    第四九二號親屬公證書載長男「甲○○」、次男「乙○○」（見原審卷第一六頁
    ）之記載，亦與前開上訴人所稱被繼承人書寫之信件上稱受信人為「海鵬」、「
    亞屏、亞居，吾兒知悉」，無一相符，即難證明上訴人為書信之受信人，上開信
    中又提及「你們的大哥海樑」等語，核與上訴人所稱長男為「甲○○」明顯不符
    ，參以被繼承人從未與上訴人見面，縱上開書信係被繼承人寫給在大陸之親友亦
    乏證據證明上訴人即為受信人，是上訴人所提之書信不足為其有利之證明。
  (四)查上訴人及母親曾於八十五年九月十日主張上訴人張海朋（原名：張亞屏）、張
    亞駒各為被繼承人柴國順之長男、次男，張桂榮為被繼承人柴國順之配偶，提出
    大陸地區遼寧省葫蘆島市公證處（1995）葫公證字第一二五號親屬關係證明書，
    具狀向臺灣宜蘭地方法院聲明繼承，經該院以「：：：親屬關係證明書記載柴國
    順原名『張文奇』，然依據該等親屬關係證明書所載，柴國順之生死日期固屬無
    誤，父母為『張永春、張柴氏』，然依據柴國順之除戶戶籍謄本記載，柴國順父
    母為『柴世卿、張氏』，二者並不相同，縱柴國順自行改名，豈有連父母姓名均
    不相同；雖聲請人並提出張桂榮提出經前揭公證處公證之聲明書，聲明柴國順於
    西元一九四五年最後一次回家時，自稱已經改名為『柴國順』云云，乃此聲請人
    張桂榮自己之聲明，並無其他證據證明其聲明為實在，從而聲請人三人雖自稱係
    柴國順之繼承人，然依據其所提出之文件，並不足以證明其聲明繼承之『柴國順
    即原名：張文奇』者乃其欲聲明繼承之前揭原設籍於臺灣省宜蘭縣三星鄉○○路
    九十三之三號之柴國順」，而駁回上訴人之聲明繼承，業經原法院依職權調取臺
    灣宜蘭地方法院八十五年家聲字第八八號卷查明無誤，並有裁定影本在卷可憑。
    上訴人聲明繼承遭駁回後即依據柴國順之戶籍謄本及上開裁定意旨，另經大陸地
    區遼寧省興城市公證處公證96興公證字第四九二號親屬關係公證書，更改柴國順
    父親為「柴世卿」（原公證書載為張永春）、母親為「張氏」（原公證書載為張
    柴氏）、配偶為「柴張氏」（原公證書載為張桂榮）、長男甲○○（原公證書載
    為張海朋）、次男乙○○（原公證書載為張亞駒），經查上訴人提出之公證書先
    後公證地點不同，公證書內載之親屬全部改姓或換名，究公證處憑何認定張文奇
    即柴國順，甚至上訴人乙○○的姓名都發生錯誤，足見該公證書所認證之親屬證
    明書自不具實質證據力。雖上訴人就此另提出「關於繼承我父親柴國順在台遺產
    一事的陳述」、「關於柴國順在往來信中其親屬名字差異的說明」（見原審卷第
    二七、四四頁），並經公證，惟經公證之文件僅能證明形式之真正，不足以證明
    實質內容之真正，經查上開公證內容乃上訴人自己的聲明，尚難以大陸地區之公
    證處依上訴人自己聲明之內容為公證，核發96興公證字第四九二號親屬關係公證
    書，遽認上訴人為柴國順之繼承人。至上訴人以被上訴人九十年九月二十一日九
    ０宜處字第三三八三號函，主張被上訴人已承認上訴人之繼承權云云，惟該函係
    請上訴人提供受託人資料並附上訴人居民身分證正反面影本，以利核對審查，至
    於審查之結果如何，則尚屬未知，自不能以此逕認被上訴人已承認上訴人之繼承
    權。且上訴人是否為被繼承人柴國順之繼承人，仍應依實際證據資料認定之，殊
    不得以遺產管理人（即被上訴人）一紙行政公文即認定上訴人為柴國順之繼承人
    。
  (五)綜上所述，上訴人所提證明其與柴國順有親屬關係之聲明書公證書既不具實質證
    據力，且與已推定為真正之柴國順除戶戶籍謄本及陸軍總司令人事署九十一年二
    月二十七日（九一）信守字第０四六八二號書函所附系爭陸海空登記官籍記載內
    容不符，足證其為不實，亦不適用台灣地區與大陸地區人民關係條例第七條所謂
    推定為真正之規定；上訴人提出之書信不能證明係柴國順所寫及上訴人是否為受
    信人亦有疑問；復未能證明張文奇與柴國順為同一人，上訴人主張自難採信。
四、從而上訴人基於繼承之法律關係，請求被上訴人給付一百六十四萬一千三百九十
    三元，即屬無據，應不予准許。原審為上訴人敗訴之判決，即無不合。上訴意旨
    ，指摘原判決不當，求予廢棄，為無理由，應予駁回。
五、至兩造其餘之攻擊防禦方法及未經援用之證據，經本院斟酌後，認為均不足以影
    響本判決之結果，自無逐一詳予論駁之必要，併此敘明。
六、據上論結，本件上訴為無理由，依民事訴訟法第四百四十九條第一項、第七十八
    條、第八十五條第一項前段，判決如主文。
中　　　華　　　民　　　國　　九十一　　年　　 十二　　 月　　 十七 　　日
                              民事第十八庭
                          　　　　審判長法　官　蔡　秀　雄
                          　　　　　　　法　官　鄭　純　惠
                          　　　　　　　法　官　陳　金　圍
右正本係照原本作成。
如不服本判決，應於收受送達後二十日內向本院提出上訴書狀，其未表明上訴理由者
，應於提出上訴後二十日內向本院補提理由書狀（均須按他造當事人之人數附繕本）
上訴時應提出委任律師或具有律師資格之人之委任狀；委任有律師資格者，另應附具
律師及格證書及釋明委任人與受任人有民事訴訟法第四百六十六條之一第一項但書或
第二項（詳附註）所定關係之釋明文書影本。
中　　　華　　　民　　　國　　九十一　　年　　 十二　　 月　　 十七 　　日
　　　　　　　　　　　　　　　　        書記官　章　大　富
附註：
民事訴訟法第四百六十六條之一（第一項、第二項）：
對於第二審判決上訴，上訴人應委任律師為訴訟代理人。但上訴人或其法定代理人具
有律師資格者，不在此限。
上訴人之配偶、三親等內之血親、二親等內之姻親，或上訴人為法人、中央或地方機
關時，其所屬專任人員具有律師資格並經法院認為適當者，亦得為第三審訴訟代理人
。
